【裁判字號】    97,訴,2392
【裁判日期】    970930
【裁判案由】    偽造文書等
【裁判全文】
臺灣臺中地方法院刑事判決              97年度訴字第2392號
公  訴  人  臺灣臺中地方法院檢察署檢察官
被      告  丙○○
選任辯護人  江銘栗律師
上列被告因偽造文書等案件，經檢察官提起公訴（96年度偵字第
27121號），本院判決如下：
    主    文
丙○○行使偽造私文書，足以生損害於他人，處有期徒刑壹年，
減為有期徒刑陸月；又行使偽造私文書，足以生損害於他人，處
有期徒刑壹年，減為有期徒刑陸月。應執行有期徒刑拾月。
    犯罪事實
一、丙○○為臺中市南屯區春安里里長，緣榮民乙○○懷疑其名
    下嶺東郵局等金融帳戶之存款遭同居人李張玉票盜領，惟因
    自身年事已高（民國14年11月26日生），心智狀態不佳（患
    有晚發型阿茲海默病之癡呆症，伴隨憂鬱，老年期器質性精
    神病態），而欲委託里長丙○○向李張玉票催討款項，丙○○與乙○○乃於民國（下同）96年3月26日至民間公證人陳
    勇仁處，簽立授權公證書，授權之範圍為「委託里長丙○○
    先生代為向相關機關查詢及催討或代為向相關機關報案或委
    請律師提起相關之訴訟等全部事宜。而前項委託之費用，由
    本授權人乙○○負擔，並同意由本人於合作金庫忠明南路分
    行之帳戶內由丙○○先生代為提領支用」。丙○○因此授權
    關係，取得乙○○名下之合作金庫商業銀行忠明南路分行00
    00000000000帳號帳戶（下稱乙○○合庫帳戶）之存摺及印
    鑑章，而支配占有該帳戶之存款。又乙○○合庫帳戶前於96
    年2月16日因一筆國防部拆遷補償費之匯入，而有新臺幣（
    下同）782600元之存款。丙○○先於96年3月26日自乙○○
    合庫帳戶提領10萬元，預作處理乙○○委託事務之費用，並
    於同日支用餐費、油資500元，及公證費用1000元。丙○○
    再於96年3月27日攜同乙○○至甲○○律師之尚譽法律事務
    所，委任甲○○律師為乙○○對李張玉票提起相關民刑事訴
    訟作為，當日因而支出車資800元、300元，並應先支付甲○○律師刑事告訴委任費50000元，丙○○乃於同日委由其妻
    蔡美富匯款50000元（手續費30元）至尚譽法律事務所。甲○○律師又於96年4月3日向本院具狀，為乙○○向本院聲請
    就李張玉票所有財產在0000000元之範圍內予以假扣押。丙○○則於96年4月3日自乙○○合庫帳戶提領300000元，預供
    支付辦理假扣押程序費用（嗣經本院於96年4月10日以96年
    度裁全字第3614號民事裁定假扣押擔保金為237000元，並註
    明假扣押執行費用為1888元，甲○○律師通知丙○○支付辦
    理假扣押程序費用為300000元，丙○○乃委由其妻蔡美富於
    96年4月23日付現300000元予甲○○律師）。詎丙○○竟心
    生貪念，逾越上開為乙○○處理訴訟事宜之授權範圍，基於
    行使偽造私文書及易持有為所有之侵占犯意，於96年4月4日
    盜蓋其所保管之乙○○合庫帳戶印鑑章而偽造一張取款憑條
    ，持向銀行行使而提領182600元存款，足以生損害於乙○○
    ，丙○○並將該筆提款侵占入己；再於96年4月11日盜蓋其
    所保管之乙○○合庫帳戶印鑑章而偽造一張取款憑條，持向
    銀行行使而提領帳戶內僅餘之200000元存款，足以生損害於
    乙○○，丙○○並將該筆提款侵占入己。嗣乙○○發覺有異
    ，經查詢上開帳戶餘額，發現業經丙○○提領一空，隨即於
    96年10月26日報警處理，丙○○始於96年11月2日與乙○○
    達成協議並返還款項。
二、案經乙○○訴由臺灣臺中地方法院檢察署檢察官偵查起訴。
    理    由
一、按現行刑事訴訟法為保障被告之反對詰問權，排除具有虛偽
    危險性之傳聞證據，以求實體真實之發見，於該法第159條
    第1項明定被告以外之人於審判外之言詞或書面陳述，除法
    律有規定者外，不得作為證據。又被告以外之人於審判外之
    陳述，雖不符前4條之規定（即刑事訴訟法第159條之1至同
    條之4），而經當事人於審判程序同意作為證據，法院審酌
    該言詞陳述或書面陳述作成時之情況，認為適當者，亦得為
    證據；當事人、代理人或辯護人於法院調查證據時，知有第
    150條第1項不得為證據之情形，而未於言詞辯論終結前聲明
    異議者，視為有前項之同意，刑事訴訟法第159條之5定有明
    文。本案檢察官、被告、辯護人並未就卷內證據資料之證據
    能力有所爭執，且迄於言詞辯論終結前，均未主張有刑事訴
    訟法第159條第1項不得為證據之情形，是應認已同意卷內證
    據均得作為證據，且經本院審酌後，認無不適當之情形，應
    認本案調查之卷內證據均有證據能力，合先敘明。
二、訊據被告矢口否認有何行使偽造私文書及侵占犯行，辯稱：
    我是受乙○○委託處理對李張玉票之訴訟事宜，如果我要侵
    占乙○○存款，中飽私囊，就不會去辦理公證，自曝犯行。
    我於96年3月26日、4月3日、4月4日、4月11日自乙○○合庫
    帳戶所提領的款項，除了正常花用支出如律師費用、擔保金
    等，剩下的錢都放在保險箱，並沒有放在我私人的帳戶裡面
    。其中4月4日提款是因為隨時要給乙○○作為零用錢使用，
    4 月11日提款是因為乙○○之前他的錢被李張玉票盜領完畢
    ，我怕李張玉票又回來找乙○○，所以我於告知乙○○後，
    就將錢領出來放在保管櫃，因為怕李張玉票再帶乙○○去重
    新辦理存摺、更換印鑑，而將款項提領。本案並無證據證明
    我有挪用乙○○款項之行為，不能認為因我提早領取款項就
    認為我有挪用款項的不法意圖。
三、本院之判斷：
  (一)關於犯罪事實欄一、所載「丙○○為臺中市南屯區春安里里
    長…丙○○乃委由其妻蔡美富於96年4月23日付現300000元
    予甲○○律師」之本案背景事實部分，有被告之部分供述、
    告訴人乙○○之部分指述、陳勇仁民間公證人於偵查中之證
    詞、甲○○律師於偵審中之證詞及其所提供之受託辦理乙○○對李張玉票訴訟案件之所有文件資料，乙○○之台中榮民
    總醫院診斷證明書、授權公證書及繳款收據、乙○○合庫帳
    戶存摺內頁、交易明細表、取款憑條、蔡美富匯款300000元
    至尚譽法律事務所之郵政跨行匯款申請書等件影本可資證明
    。雖乙○○於審理時另稱：其未曾授權被告為其處理訴訟事
    宜、未簽立授權公證書、被告是騙取其合庫帳戶存摺及印鑑
    章、當時沒有提到如何支付訴訟費用、其不認識甲○○律師
    云云，而與其原本指述及客觀事證相違，惟本院觀其臨訟反
    應，認此係因乙○○年事已高，復患有晚發型阿茲海默病之
    癡呆症，思緒不穩，始為上開與事實不符之陳述，自難執此
    退化不清之詞，全盤否定其先前指述之可信性，而應綜參其
    他事證，研判被告是否確有逾越授權範圍，提款侵占乙○○
    款項之行為。至於被告請求本院調取乙○○合庫帳戶96年3
    月間申辦存摺補發之相關申請文件資料，並傳訊合作金庫商
    業銀行忠明南路分行承辦人員，以證明係乙○○親自辦理該
    帳戶存摺補發；又請求傳訊嶺東郵局承辦人員，以證明被告
    曾於96年3月間陪同乙○○前往郵局查詢其帳戶交易資料，
    被告當時並不知道乙○○郵局內之存款係遭李張玉票提轉定
    存等節，核被告主張之待證事實，與本院上開認定之本案背
    景事實均無衝突，亦不影響本院下開認定被告成罪之判斷理
    由，故無調查必要，先予敘明。
  (二)觀之卷附授權公證書所載授權範圍內容為「委託里長丙○○
    先生代為向相關機關查詢及催討或代為向相關機關報案或委
    請律師提起相關之訴訟等全部事宜。而前項委託之費用，由
    本授權人乙○○負擔，並同意由本人於合作金庫忠明南路分
    行之帳戶內由丙○○先生代為提領支用」，又乙○○合庫帳
    戶內原有存款達782600元，金額不小，而提領存款本為簡便
    之事，為免無端損失存款利息及瓜田李下之嫌，被告應限於
    為乙○○處理訴訟事宜所生費用之合理範圍內，始有權提領
    乙○○合庫帳戶存款。被告身為里長，具有相當之智識經驗
    ，對此當無不知之理。被告於偵查中辯稱：因為我不知道訴
    訟費用及假扣押費用是多少，故我先全部領出來，待日後用
    剩的再還給乙○○云云。然被告實際上係於96年3月26日提
    領100000元、4月3日提領300000元、4月4日提領182600元、
    4月11日提領200000元（以上提領情形除有被告自白外，復
    有乙○○合庫帳戶存摺內頁、交易明細及取款憑條可憑），
    可知被告於受託之初，亦知應按實際支出需要提領款項，被
    告若真有意領出全部存款備用，理當一次提領完畢，又何必
    分四次提領？其所辯全部提領備用一節，難以採信。再依甲○○律師之證詞，其當時通知被告支付之刑事告訴委任費為
    5萬元，辦理假扣押之費用為30萬元，並未再提及其他費用
    ，故被告辯稱其不知訴訟費用及假扣押費用多少一節，亦顯
    有不實。又依被告所提其為乙○○支出費用明細（見偵卷第
    25頁），其中為告訴人方面所不爭執之項次1、2、3、4、5
    、7、10、11費用（即包括上述委任甲○○律師刑事告訴之
    費用、匯款手續費、餐費、油資、車資、公證費用、代書規
    費、水果等），合計為54210元，再加上前述辦理假扣押費
    用30萬元，僅須支出354210元。則被告於96年3月26日自乙○○合庫帳戶提領10萬元，及於96年4月3日自該帳戶提領30
    萬元，合計40萬元之款項，已足供支付上開受託事務費用，
    無需再於96年4月4日提領182600元，及於96年4月11日提領
    200000元。至於被告另主張有於96年3月27日、96年3月29日
    、96年3月31日各支付乙○○20000元、10000元、20000元零
    用金一節，業為乙○○所否認，乙○○並說明其自96年4月3
    日起入住行政院國軍退除役官兵輔導委員會彰化榮民自費安
    養中心半年，生活不虞匱乏，復固定領有國家發給之每半年
    168282元之國軍退除役官兵俸金（有提出相關單據為證），
    無向被告拿取零用金之需求，至於被告所提出之零用金收據
    ，並非伊所出具，而係被告擅用為伊處理訴訟事務所保管之
    印章所偽造出來的不實憑據。本院認一般榮民生活均頗節檢
    ，復領有國家發給之固定俸金，通常當無密集需要額外零用
    金之理，故被告主張其有給付乙○○上開三筆零用金一節，
    實屬可疑。且縱加上被告所主張之三筆零用金合計50000元
    ，連同上述無爭議之354210元，被告為乙○○處理事務所支
    用之總額為404210元，以其於96年3月26日、96年4月3日自
    乙○○合庫帳戶提領之合計40萬元款項支付，僅不足4210元
    ，顯亦無須再於96年4月4日、4月11日各提領182600元、200
    000元之鉅款，被告就此二次提領款項之用途，一直未能有
    合理說明。
  (三)被告與辯護人於97年6月30日準備程序中均表示：「被告之
    所以將乙○○合庫帳戶的錢全部領出，是因為乙○○表示擔
    心同居人李張玉票知道乙○○合庫帳戶帳戶內有筆補償費已
    經核發下來，又回來家裏向他要索這筆錢，所以被告才建議
    乙○○將最後一筆200000元領出來，乙○○也同意」、「因
    為本案補償費發放是乙○○眷村社區眾所周知之事，萬一李
    張玉票知道該筆補償費已核發，不論何人保管帳戶，李張玉
    票一定要求乙○○將該筆款項取回給她保管，如此乙○○將
    沒有錢可以支付訴訟費用及生活費。」云云，所辯與前述被
    告於偵查中所辯：「因為我不知道訴訟費用及假扣押費用是
    多少，故我先全部領出來，待日後用剩的再還給乙○○」，
    已完全不同，又乙○○當時正對李張玉票提起催討盜領存款
    之訴訟請求，雙方關係緊張對立，焉有可能再依李張玉票之
    請求將自己合庫帳戶內之存款提領交付？又乙○○本有權決
    定其帳戶內之存款如何支用，何須多此一舉央人將存款領出
    保管？被告所辯顯然不合情理，其應係故意逾越為乙○○處
    理訴訟事宜之授權範圍，基於行使偽造私文書及易持有為所
    有之侵占犯意，各於96年4月4日、4月11日盜蓋其所保管之
    乙○○合庫帳戶印鑑章而偽造取款憑條，持向銀行行使而提
    領182600元、200000元存款，並將之侵占入己，迄乙○○於
    96年10月26日報警處理（有員警工作紀錄簿影本在卷可憑）
    後，見事跡敗露，始於96年11月2日協議返還款項（有協議
    書影本在卷為證）。至於甲○○律師固有證稱其因生病住院
    ，疏漏遺忘返還款項之事，經被告於96年10月底電詢後，始
    於96年11月2日約同被告、乙○○等至其事務所結算，交還
    被告法院返還假扣押擔保金之面額237143元臺灣銀行支票及
    結算假扣押服務費與代墊款後所餘之23869元等語。惟上開
    支票及費用均係包含在前述被告支付甲○○律師辦理假扣押
    程序之30萬元費用內，本院並未認定被告因甲○○律師之疏
    失而遲延返還此部分假扣押擔保金支票及所餘款項之行為涉
    及不法，而係認定被告於96年4月4日、4月11日非法提領侵
    占乙○○合庫帳戶內之182600元、200000元存款，從而甲○○律師疏漏遲延返還票、款一事，並不足為有利被告之認定
    。本案事證明確，被告犯行已堪認定。
四、按銀行印妥之取款憑條上填寫金額等字樣並蓋章，足以表示
    提領存款之意思，屬刑法第210條之私文書（最高法院49年
    臺上字第1409號判例參照）。被告逾越乙○○授權範圍，各
    於96年4月4日、4月11日盜蓋印章偽造取款憑條，持向銀行
    提領款項私吞入己之行為，均係犯刑法第216條、第210條之
    行使偽造私文書罪及刑法第335條第1項之普通侵占罪。被告
    盜用乙○○印鑑章而作成印文之行為，為偽造私文書之部分
    行為，偽造私文書之低度行為為行使偽造私文書之高度行為
    所吸收，均不另論罪。被告貪圖乙○○之存款而為本案犯行
    ，主觀上其行使偽造取款憑條之目的即在侵占他人財物，客
    觀上其行使偽造私文書與侵占犯行發生經過均有部分犯罪行
    為重合連結，依一般社會健全觀念，應認係一犯罪行為，法
    律上亦應以一行為評價處罰，較為適當，故被告各以一行為
    犯行使偽造私文書及侵占罪，均為想像競合犯，各應從一重
    論以行使偽造私文書罪。公訴意旨認被告所犯行使偽造私文
    書罪及侵占罪應分論併罰，容有未洽。被告於96年4月4日、
    4月11日二次行使偽造私文書犯行，犯意各別，行為可分，
    應分論併罰。爰審酌被告身為里長，不知自愛，趁為心智狀
    態不佳之老榮民處理事務之時機，將其所託付保管之帳戶存
    款私吞入己，侵占金額非寡，所為甚為可議，犯後猶飾詞卸
    責，態度不佳，惟經被害人報警催討後，業與被害人達成協
    議返還款項等一切情狀，分別量處如主文所示之宣告刑。又
    被告二次犯罪時間，均在中華民國96年罪犯減刑條例所定減
    刑基準日即96年4月24日之前，合於該條例所定減刑條件，
    應依該條例第2條第1項第3款、第7條、第10條第1項規定，
    各減其宣告刑二分之一，並定其應執行之刑。
據上論斷，應依刑事訴訟法第299條第1項前段，刑法第216條、
第210條、第335條第1項、第55條、第51條第5款，刑法施行法第
1條之1，中華民國96年罪犯減刑條例第2第1項第3款、第7條、第
10條第1項，判決如主文。
中    華    民    國    97    年    9     月    30    日
                  刑事第十二庭  審判長法  官  莊深淵
                                      法  官  廖慧如
                                      法  官  蔡建興
上正本證明與原本無異。
如不服本判決，應於收受送達後10日內向本院提出上訴書狀（應
敘述具體理由並附繕本）。
上訴書狀如未敘述理由，應於上訴期間屆滿後20日內補提理由書
於本院。
                                      書記官  黃英寬
中    華    民    國    97    年    9     月    30    日
附錄本案論罪科刑法條全文
刑法第210條：
偽造、變造私文書，足以生損害於公眾或他人者，處五年以下有
期徒刑。
刑法第216條：
行使第二百十條至第二百十五條之文書者，依偽造、變造文書或
登載不實事項或使登載不實事項之規定處斷。
刑法第335條第1項：
意圖為自己或第三人不法之所有，而侵占自己持有他人之物者，
處五年以下有期徒刑、拘役或科或併科一千元以下罰金。


司法院資訊處製作；財團法人民間司法改革基金會備份。
